最高法院民事判決                              八十六年度台上字第二四八五號
    上  訴  人  台灣糖業股份有限公司
    法定代理人  張有惠
    訴訟代理人  戴永達律師
    被 上訴 人  屏東縣屏東市農會
    法定代理人  蔡炳煌
右當事人間請求土地所有權移轉登記事件，上訴人對於中華民國八十五年十一月十一
日台灣高等法院高雄分院第二審判決（八十五年度上字第四三六號），提起上訴，本
院判決如左：
    主  文
上訴駁回。
第三審訴訟費用由上訴人負擔。
    理  由
本件被上訴人主張：伊於民國七十八年二月二十四日與上訴人所屬屏東總廠達成協議
，價購上訴人所有坐落屏東縣屏東市○○段○○段三四之二號面積○‧○五○六公頃
土地（下稱系爭土地），已支付全部價金新台幣(下同)三十萬三千六百元。嗣上訴人
已同意並發予使用土地同意書，將系爭土地交付伊使用。伊因而依約辦理土地使用編
定變更，將系爭土地變更為一般農業區特定目的事業用地，可取得所有權。又兩造買
賣所附若政府徵收系爭土地確定，買賣即無效之解除條件，亦因政府於七十九年十月
五日撤銷徵收，已確定不成就。上訴人未將系爭土地之買賣提交其董事會通過，報經
有關部會同意，係屬可歸責於上訴人，上訴人自應依民法第三百四十八條第一項規定
，將系爭土地所有權移轉登記與伊等情，求為命上訴人將系爭土地所有權移轉登記與
伊之判決。
上訴人則以：被上訴人交付伊公司屏東總廠之三十萬三千六百元，係價購保證金，而
非買賣價金，且伊已於八十五年二月七日，將該價購保證金提存，退還被上訴人，難
認為兩造間就系爭土地已成立買賣關係。伊發出之使用土地同意書，僅係表示同意被
上訴人使用系爭土地，並非同意出售系爭土地；又依被上訴人與屏東總廠協議紀錄第
八條訂定：「本協議紀錄經雙方報請上級核定同意後生效」，惟屏東總廠將此呈報伊
後，伊迄未提出於董事會決議同意，故屏東總廠縱使與被上訴人達成買賣協議，其協
議亦因伊未同意而不生效力，亦不生應依表見代理規定負授權人責任之問題。況系爭
土地係屬農地，被上訴人農會係屬法人，並無自耕能力，依民法第二百四十六條第一
項前段規定，其買賣亦為無效，被上訴人仍不得請求移轉系爭土地為其所有等語，資
為抗辯。
原審斟酌全辯論意旨及調查證據之結果，以：被上訴人與上訴人公司所屬屏東總廠於
七十八年二月二十四日達成價購系爭土地之協議，有該協議紀錄附卷可稽，依該協議
紀錄七之(七)所載：「同段－２號五○六平方公尺（即系爭土地），因政府公告徵收
案尚未確定，甲方（即被上訴人）同意先行按每平方公尺六○○元計算預繳價購保證
金三○三、六○○元，嗣後如政府按原計劃徵收時，則由乙方（即上訴人公司所屬屏
東總廠）無息退還，如徵收計劃有所變更，則按實際可移轉面積計算退還。」上開三
十萬三千六百元雖稱為「價購保證金」，惟雙方既約定嗣後如政府按原計劃徵收時，
則由上訴人公司所屬屏東總廠無息退還，如徵收計劃有所變更，則按實際可移轉面積
計算退還，該金額顯屬系爭土地之買賣價金無疑。證人即代表被上訴人參與該協議之
周添順、李溫柔亦證稱：上述價購保證金事實上係買賣價金，當時雙方確已達成買賣
協議等語。被上訴人主張該三十萬三千六百元屬系爭土地之買賣價金，應堪採信。又
該協議紀錄第八條雖記載：「本協議紀錄雙方報請上級核定同意後生效」等語，惟上
訴人已於七十八年四月六日出具使用土地同意書載明：「本公司所有坐落屏東縣屏東
市○○段○○段三十四號三○一二八平方公尺土地及同段三十四之二號五○六平方公
尺土地業與屏東市農會達成協議買賣，在上開土地未辦理產權過戶登記前，為配合該
農會申辦使用編定變更，茲同意先行提供使用」等語，就其內容之文義觀之，上訴人
已同意其所屬屏東總廠與被上訴人就系爭土地所達成之買賣，否則何以稱「本公司所
有坐落同段三十四之二號五○六平方公尺土地業與屏東市農會達成協議買賣」，並同
意由被上訴人先行辦理使用編定變更﹖足見被上訴人主張上訴人已同意出賣系爭土地
，該協議業已生效等語，足堪採信。查上訴人雖係國營事業，但亦係一獨立之法人，
其意思表示有完全之效力，該使用土地同意書係由其法定代理人即董事長所簽發，自
係代表上訴人公司之意思，至其公司內部是否已完成法定程序，並不能影響其對外表
示所發生之效力。況上訴人所屬屏東總廠於七十八年二月二十四日與被上訴人達成系
爭土地之買賣協議，至七十九年十月五日政府撤銷徵收系爭土地，以迄本件訴訟發生
止，已有六、七年之時間，上訴人竟不提交其董事會討論，完成法定程序，迨被上訴
人完成系爭土地之編定使用變更，可取得其所有權時，始謂因擱延期間地價大幅變動
，地價應以市價為準云云，而拒絕依原協議履行。上訴人履行債務顯已違反誠實信用
原則，所辯伊公司董事會尚未通過，亦未經經濟部、審計部同意，該協議買賣尚未生
效云云，自不足取。再系爭買賣契約成立時，系爭土地固屬農地，惟依買賣協議紀錄
七之(五)約定：俟辦理使用編定變更後，再辦理產權移轉登記等語，茲系爭土地已編定
為一般農業區特定目的事業用地，得登記為被上訴人所有，為上訴人所不爭，依民法
第二百四十六條第一項但書之規定，系爭土地之買賣契約仍為有效。至上訴人所屬屏
東總廠單方退回所收價金之行為，並不生解除契約之效力。從而被上訴人依買賣之法
律關係，請求上訴人將系爭土地所有權移轉登記與伊，應予准許，為其心證之所由得
。並說明對兩造其餘攻擊防禦方法之取捨意見，因而將第一審所為被上訴人敗訴判決
廢棄，改判如其聲明，經核於法洵無違誤。
按條件成就而受不利益之當事人，如以不正當行為阻止其條件之成就者，視為條件已
成就，為民法第一百零一條第一項所明定。本件系爭土地買賣協議固附有須報請上級
核定同意之停止條件，惟上訴人所屬屏東總廠於七十八年二月二十四日即與被上訴人
達成買賣協議，至七十九年十月五日政府撤銷徵收系爭土地，以迄本件訴訟發生止，
已有六、七年之時間，上訴人竟不提交其董事會討論，報經有關部會同意，完成法定
程序，為原審所確定之事實，則上訴人自係以不正當之方法阻止條件之成就，應視為
條件已成就，原審因而為上訴人敗訴判決，並不違背法令。上訴論旨，復就原審取捨
證據、認定事實，暨解釋意思表示之職權行使，指摘原判決不當，聲明廢棄，不能認
為有理由。
據上論結，本件上訴為無理由。依民事訴訟法第四百八十一條、第四百四十九條第一
項、第七十八條，判決如主文。
中      華      民      國    八十六    年      八      月      八      日
                              最高法院民事第六庭
                                  審判長法官  吳  啟  賓
                                        法官  謝  正  勝
                                        法官  劉  福  來
                                        法官  黃  熙  嫣
                                        法官  吳  正  一
      右正本證明與原本無異
                                              書  記  官
中      華      民      國    八十六    年      八      月      十五    日
